臺灣新北地方法院刑事判決　　　　　　 109年度原訴字第37號
公　訴　人　臺灣新北地方檢察署檢察官
被　　　告　鄧吉洋



上列被告因恐嚇取財等案件，經檢察官提起公訴（108 年度偵字
第14090、14091、14092、14093、16062、25955號），被告於準
備程序中就被訴事實為有罪之陳述，本院合議庭裁定由受命法官
獨任行簡式審判程序，茲判決如下：
    主    文
戊○○共同犯恐嚇取財罪，處有期徒刑陸月，如易科罰金，以新
臺幣壹仟元折算壹日。
    犯罪事實
一、戊○○與成年人乙○○（業經本院判決有罪確定）、成年人
    己○○（另行審結）、甲○○（另行審結）、丁○○（業經
    本院判決有罪確定）係友人，緣少年潘○玄（原名丙○○，
    92年2月生，真實姓名年籍詳卷）前於民國108年1月7日透過
    臉書網頁至秉信公司向乙○○應徵工作，得知工作內容為擔
    任詐欺集團車手後，即表明不願參與，惟遭乙○○以知其住
    所等語脅迫，而加入乙○○所屬之詐欺集團，詎戊○○與乙○○、己○○、甲○○、丁○○竟共同基於剝奪他人行動自
    由及恐嚇取財之犯意聯絡，於108年 1月13日晚間7時許，由
    乙○○帶同甲○○、丁○○、戊○○前往潘○玄之友人劉忠
    維住處後，甲○○即持彈簧刀質問潘○玄是否有侵吞所提領
    之詐欺款項，並恫稱須隨同渠等離開，否則會遭斷手斷腳等
    語，潘○玄因而與友人楊駿德隨同乙○○、甲○○、丁○○
    、戊○○等人共同前往秉信公司，潘○玄至秉信公司後，乙○○即指揮甲○○、丁○○、戊○○、己○○等人關閉門窗
    ，並守住公司後門，復威脅潘○玄不得逃跑，否則砍斷手腳
    ，並拿槍去找其家人開槍等語，致潘○玄無法離開，而剝奪
    潘○玄之行動自由，乙○○復喝令潘○玄下跪並恫稱：今天
    想辦法籌出新臺幣（下同） 6萬元，否則別想離開，倘若拿
    不出 6萬元，自己選一隻不要之手腳等語，甲○○則手持彈
    簧刀威脅潘○玄不准亂動，致潘○玄心生畏懼，迨因楊駿德
    允諾將其所有之戒指 2枚予以典當以換取現金協助支付款項
    ，乙○○遂指示甲○○、戊○○、己○○帶同楊駿德、潘○
    玄至新北市○○區○○路000號之金順億珠寶典當戒指2枚而
    得款1萬8,800元，並由甲○○將該款項轉交予乙○○，潘○
    玄復將身上之現金 3,000元交予乙○○，再由楊駿德將向友
    人調得之現金 9,000元交予乙○○，乙○○復向潘○玄恫稱
    仍須持續擔任車手以返還不足之款項，否則即持刀砍斷手腳
    及至其住家開槍等語後，方同意潘○玄離去。嗣經潘○玄脫
    離控制後，報警處理，始由警方循線查悉上情。
二、案經潘○玄訴由新北市政府警察局刑事警察大隊移送臺灣新
    北地方檢察署檢察官偵查起訴。
    理    由
一  按除被告所犯為死刑、無期徒刑、最輕本刑為3 年以上有期
    徒刑之罪或高等法院管轄第一審案件者外，於第一次審判期
    日前之準備程序進行中，被告先就被訴事實為有罪之陳述時
    ，審判長得告知被告簡式審判程序之旨，並聽取當事人、代
    理人、辯護人及輔佐人之意見後，裁定進行簡式審判程序，
    刑事訴訟法第273 條之1 第1 項定有明文。經核，本件被告
    所犯係死刑、無期徒刑、最輕本刑為3 年以上有期徒刑以外
    之罪，其於準備程序中就被訴事實為有罪之陳述，經法官告
    知簡式審判程序之旨，並聽取公訴人及被告之意見後，本院
    爰依首揭規定，裁定進行簡式審判程序，合先敘明。
二、上開犯罪事實，業據被告戊○○於本院準備程序及審理時均
    坦承不諱（參見本院卷四第30頁、第36頁），核與證人即告
    訴人潘○玄於警詢及偵訊時證述大致相符（參見 108年度他
    字第1132號卷二第61至65頁、第 79至83頁、108年度偵字第
    25955號卷一第313至316頁 ），復有證人即共同被告乙○○
    、丁○○、甲○○、己○○於警詢、偵訊及本院準備程序時
    、證人即金順億珠寶負責人蘇輝源於警詢時證述在卷（參見
    108年度他字第1132號卷二第 113至114頁、第219至232頁、
    第249至260頁、第325至337頁、第339至357頁、第381至396
    頁、108年度偵字第14090號卷第 95至97頁、108年度偵字第
    16062號卷第7至14頁、第55至61頁、本院卷二第219至221頁
    、第242至243頁、第 247至249頁、第277至278頁、第343至
    349頁、第 364至365頁、第383至387頁、本院卷三第21至29
    頁、第41至46頁、第114頁 ），並有被告丁○○持用之行動
    電話門號0000000000號通聯調閱查詢單在卷可憑（參見 108
    年度偵字第16062號卷第31頁 ），足認被告鄧吉祥上開自白
    核與事實相符，堪以採信。綜上，本件事證已明確，被告鄧
    吉祥犯行堪以認定，應依法論科。
三、論罪科刑部分
(一)法律修正：按行為後法律有變更者，適用行為時之法律，但
    行為後之法律有利於行為人者，適用最有利於行為人之法律
    ，刑法第2條第1項定有明文。被告鄧吉祥行為後，刑法第30
    2條第1項、第346條第1項、第2項均於108年12月25日修正公
    布，同年月27日施行生效：
  1.刑法第302條第1項原規定：「私行拘禁或以其他非法方法，
    剝奪人之行動自由者，處5年以下有期徒刑、拘役或300元以
    下罰金。」，經修正為：「私行拘禁或以其他非法方法，剝
    奪人之行動自由者，處5年以下有期徒刑、拘役或9,000元以
    下罰金。」。觀其修正理由係以：「本罪於72年 6月26日後
    並未修正，爰依刑法施行法第1條之 1第2項本文規定將罰金
    數額修正提高30倍，以增加法律明確性，並使刑法分則各罪
    罰金數額具內在邏輯一致性」，顯見此僅係法條文字修正，
    無涉實質規範內容之變更，非屬刑法第2條第1項所定「行為
    後法律有變更者」之情形，自不生新舊法比較之問題，應依
    一般法律適用原則，逕行適用裁判時法即修正後刑法第 302
    條第1項規定（最高法院107年度台上字第4438號判決論旨參
    照）。      
  2.刑法第346條第 1項、第2項原規定：「意圖為自己或第三人
    不法之所有，以恐嚇使人將本人或第三人之物交付者，處6
    月以上、5年以下有期徒刑，得併科1,000元以下罰金。以前
    項方法得財產上不法之利益或使第三人得之者亦同。」，經
    修正為：「意圖為自己或第三人不法之所有，以恐嚇使人將
    本人或第三人之物交付者，處6月以上5年以下有期徒刑，得
    併科 3萬元以下罰金。以前項方法得財產上不法之利益或使
    第三人得之者，亦同。」。觀其修正理由亦以：「本罪於72
    年6月26日後並未修正，爰依刑法施行法第1條之1第2項本文
    規定將罰金數額修正提高30倍，以增加法律明確性，並使刑
    法分則各罪罰金數額具內在邏輯一致性」、「第1項後段『
    6月以上、5年以下』修正為『6月以上 5年以下』」、「第2
    項末句『亦同』修正為『，亦同』」，顯見此亦僅係法條文
    字修正，無涉實質規範內容之變更，非屬刑法第2條第1項所
    定「行為後法律有變更者」情形，不生新舊法比較之問題，
    應依一般法律適用原則，逕行適用裁判時法即修正後刑法第
    346條第1項、第2項之規定。
(二)按成年人教唆、幫助或利用兒童及少年犯罪或與之共同實施
    犯罪或故意對其犯罪者，加重其刑至2分之1，兒童及少年福
    利與權益保障法第112條第1項前段定有明文。其中成年人教
    唆、幫助或利用兒童及少年犯罪或與之共同實施犯罪之加重
    ，並非對於個別特定之行為而為加重處罰，其加重係概括性
    之規定，對一切犯罪皆有其適用，自屬刑法總則加重之性質
    ；至故意對兒童及少年犯罪之加重，係對被害人為兒童及少
    年之特殊要件予以加重處罰，乃就犯罪類型變更之個別犯罪
    行為予以加重，則屬刑法分則加重之性質（最高法院 103年
    度台非字第306號判決參照）。經查，告訴人潘○玄係92年2
    月生，案發時係12歲以上未滿18歲之少年，而被告戊○○於
    本件案發時年僅19歲，有被告戊○○及告訴人潘○玄之全戶
    戶籍資料查詢結果各1份（參見本院卷一第231頁、本院卷三
    第201頁 ）在卷可稽。是核被告戊○○上開所為，係犯刑法
    第302條第1項之剝奪他人行動自由罪及刑法第346條第1項之
    恐嚇取財罪。被告戊○○就上開犯行，與共同被告乙○○、
    甲○○、丁○○、己○○間，有犯意聯絡及行為分擔，應論
    以共同正犯。
(三)刑法上一行為而觸犯數罪名之想像競合犯存在之目的，在於
    避免對於同一不法要素予以過度評價，其所謂「同一行為」
    係指所實行者為完全或局部同一之行為而言；再者，行為人
    著手於犯罪之實行，發生構成要件之結果後，倘行為人仍以
    其意志控制犯罪行為之繼續進行，直至行為終止，犯罪始行
    終結者，謂之「繼續犯」（如刑法第302條第1項之妨害自由
    罪），而此種繼續犯之行為人，如在犯罪行為之初，即係本
    於實行其他犯罪之目的，因之在犯罪行為繼續進行中，又實
    行其他犯罪行為，致數行為之部分行為兩相重疊時，應評價
    為單一行為，而有想像競合犯之適用。是就自然意義之數行
    為，得否評價為法律概念之一行為，應就客觀構成要件行為
    之重合情形、主觀意思活動之內容、所侵害之法益與行為間
    之關連性等要素，視個案情節依社會通念加以判斷，如具有
    行為局部之同一性，或其行為著手實行階段可認為同一者，
    得認與一行為觸犯數罪名之要件相侔，而依想像競合犯論擬
    （最高法院101年度台上字第2449號、102年度台上字第2716
    號判決意旨參照）。被告戊○○與乙○○、丁○○、甲○○
    、己○○，基於同一剝奪行動自由之意思決定，以關閉門窗
    及恫嚇告訴人潘○玄之強暴脅迫方式，共同剝奪告訴人潘○
    玄之行動自由，迄至108年1月13日晚間7時許後之某時，始
    釋收告訴人潘○玄而使其回復人身自由，係基於單一犯意，
    自押制告訴人潘○玄獲釋前，被告等人剝奪行動自由之犯罪
    行為仍繼續進行中，行為並未間斷，應僅論以單純一罪。再
    被告戊○○等人於剝奪告訴人潘○玄之行動自由行為繼續中
    ，恐嚇告訴人潘○玄賠償款項，再由被告戊○○等人帶同告
    訴人潘○玄前往金順億珠寶銀樓典當戒指而取得財物，另自
    告訴人潘○玄及其友人身上取得財物之犯行，不僅時間、空
    間均密接，各該犯罪行為亦互有重疊，依上說明，核屬同一
    行為觸犯數罪名之想像競合犯，應依刑法第55條，從一重恐
    嚇取財罪論處。又被告戊○○於本案發生時未滿20歲，非成
    年人，故無兒童及少年福利與權益保障法第112條第1項前段
    之規定加重規定之適用。
(四)爰審酌被告戊○○正值青年，不思以正當途徑賺取金錢，竟
    與其他共同被告以前揭方式取得財物，造成告訴人身心恐懼
    ，然被告戊○○犯後已坦承犯行，態度尚可，兼衡被告戊○○高中肄業之智識程度、入監前從事工地工作、月收入約 3
    萬 6千元、未婚、無須扶養任何人之家庭經濟狀況，及其犯
    罪動機、目的、手段等一切情狀，量處如主文所示之刑，並
    諭知易科罰金之折算標準，以資儆懲。
(五)犯罪所得
    本件告訴人潘○玄所交付之現金總計 3萬元，而證人潘○玄
    於警詢時供陳：上開現金係全部交予被告乙○○等語（參見
    108年度他字第1132號卷二第 63頁），又被告戊○○於本院
    審理程序時亦供陳：並未取得任何報酬等語（參見本院卷四
    第36頁），卷內亦無任何積極證據證明被告戊○○保有因本
    案恐嚇取財犯行而取得犯罪所得，故不予宣告沒收。
據上論斷，應依刑事訴訟法第第273條之1第 1項、第299條第1項
前段，判決如主文。
本案經檢察官陳怡君提起公訴，檢察官阮卓群、劉新耀到庭執行
職務。
中    華    民    國      110    年    9    月  28    日
                  刑事第十四庭法  官  蔡慧雯
如不服本判決，應於判決送達後20日內敘明上訴理由，向本院提
出上訴狀(應附繕本)，上訴於臺灣高等法院。
                              書記官  蘇秀金
中    華    民    國   110    年    9     月    29    日
附錄本案論罪科刑法條全文： 
中華民國刑法第302條
私行拘禁或以其他非法方法，剝奪人之行動自由者，處5年以下
有期徒刑、拘役或9千元以下罰金。
因而致人於死者，處無期徒刑或7年以上有期徒刑；致重傷者，
處3年以上10年以下有期徒刑。
第1項之未遂犯罰之。
中華民國刑法第346條
意圖為自己或第三人不法之所有，以恐嚇使人將本人或第三人之
物交付者，處6月以上5年以下有期徒刑，得併科3萬元以下罰金
。
以前項方法得財產上不法之利益或使第三人得之者，亦同。
前二項之未遂犯罰之。